臺灣新北地方法院刑事判決
111年度訴字第667號
公  訴  人  臺灣新北地方檢察署檢察官
被      告  鄭文昌


指定辯護人  本院公設辯護人姚孟岑  
上列被告因搶奪案件，經檢察官提起公訴（111年度偵字第21032
號），本院判決如下：
    主  文
鄭文昌犯搶奪罪，處有期徒刑陸月，如易科罰金，以新臺幣壹仟
元折算壹日。並應於刑之執行完畢或赦免後，令入相當處所，施
以監護貳年。
    事  實
一、鄭文昌罹患「思覺失調症」，並因幻聽、思考脈絡鬆散、較
    無邏輯等臨床症狀，導致其思考、判斷受上開精神疾病之影
    響而脫離現實，係因有精神障礙，致其辨識行為違法及依其
    辨識而行為之能力均較一般人顯著降低之人，詎其雖於民國
    111年4、5月間某日晚間，在新北市○○區○○街00號「耕心園
    飲料店」（下稱本案飲料店）前，曾交付新臺幣（下同）10
    00元予本案飲料店之店員陳美禪，表示供償還先前拿取飲料
    未付款所積欠款項，以及日後購買飲料從中扣款之用，然明
    知其先前積欠及後續消費未付款之金額非少，且未經本案飲
    料店負責人陳庚辛或其他店員同意取回上開交付之1000元，
    竟因缺錢花用而意圖為自己不法之所有，基於搶奪之犯意，
    於111年5月21日9時39分許，進入本案飲料店之櫃臺，先以
    身體推擠值班店員王亭之及另一名女店員，再徒手強行拉開
    收銀機，期間上開店員雖試圖關上收銀機，並與鄭文昌發生
    推擠而欲阻止鄭文昌拿取收銀機內之金錢，仍遭鄭文昌奪取
    收銀機內之800元紙鈔得手。嗣因目擊民眾何明鴻見狀進入
    本案飲料店壓制鄭文昌，王亭之則報警處理，經警到場扣得
    800元（100元紙鈔8張，已發還），並調閱店內監視錄影畫
    面，始悉上情。
二、案經新北市政府警察局海山分局（下稱海山分局）報告臺灣
    新北地方檢察署（下稱新北地檢署）檢察官偵查起訴。
    理  由
一、按被告以外之人於審判外之言詞或書面陳述，除法律有規定
    者外，不得作為證據；又被告以外之人於審判外之陳述，雖
    不符合同法第159條之1至第159條之4之規定，但經當事人於
    審判程序同意作為證據，法院審酌該言詞陳述或書面陳述作
    成時之情況，認為適當者，亦得為證據。當事人、代理人或
    辯護人於法院調查證據時，知有第159條第1項不得為證據之
    情形，而未於言詞辯論終結前聲明異議者，視為有前項之同
    意，刑事訴訟法第159條第1項及同法第159條之5分別定有明
    文。查本判決下列所引用被告以外之人於審判外之陳述，被
    告鄭文昌及其辯護人於本院準備程序及審理時均表示同意作
    為證據（見本院卷一第300頁、本院卷二第97頁），或檢察
    官、被告及其辯護人知有上開不得為證據之情形，亦均未於
    言詞辯論終結前聲明異議，本院審酌上開證據製作時之情況
    ，尚無違法不當及證明力明顯過低之瑕疵，且為證明本件犯
    罪事實所必要，揆諸上開規定，均應有證據能力。而非供述
    證據部分，並無證據顯示係實施刑事訴訟程序之公務員違背
    法定程序所取得之證據，亦無顯有不可信之情況或不得作為
    證據之情形，自均有證據能力。
二、訊據被告矢口否認有何上開搶奪犯行，辯稱：我於案發前有
    給本案飲料店的員工1000元，我買1杯飲料17元，還欠我983
    元，我案發當天是去拿欠我的錢，對方誤會我要搶錢云云。
    經查：
　㈠被告於111年5月21日9時39分許（依監視錄影畫面顯示時間）
    ，進入本案飲料店之櫃臺，先以身體推擠值班店員王亭之及
    另名女店員，再拉開收銀機而以右手拿取內部物品，期間上
    開女店員試圖關上收銀機且與被告發生推擠，目擊民眾何明
    鴻見狀進入本案飲料店壓制被告，王亭之則報警處理，經警
    到場扣得800元紙鈔等節，業經證人王亭之於警詢、偵查及
    本院審理時；證人何明鴻於警詢時指證明確，並有海山分局
    扣押筆錄暨扣押物品目錄表、認領保管單、新北地檢署111
    年5月25日勘驗筆錄、監視器錄影翻拍畫面暨扣案現金照片
    共7張、監視器錄影光碟1片附卷可稽（見偵卷第29至33、37
    、43至46、153、154頁、卷末光碟片存放袋），且經本院於
    準備程序時當庭勘驗店家監視錄影檔案及截取畫面確認無誤
    （見本院卷一第300、301、305至325頁），再參以證人王亭
    之於本院審理時證稱：案發當天除了我還有另外一位女同事
    ，被告先在櫃臺前面碎碎念，好像有說他前幾天來買飲料，
    有放一筆錢在店內，但我跟另一名女店員都不知道這件事情
    ，也回覆被告說不知道這件事，然後被告就突然暴衝，先衝
    去後場廚房，又跑來前面直接打開抽屜搶錢，當時扣案的8
    張百元鈔票就是被告從收銀機取走的錢等語（見本院卷二第
    21、22、26、28、29、32頁），足認被告於上開時間、地點
    ，確有乘王亭之及另名女店員不及抗拒，而公然拿取本案飲
    料店收銀機內之800元得手一節，應堪認定。
　㈡又證人即本案飲料店之店員陳美禪於本院審理時證稱：被告
    於案發前約2個月內，有拿1000元給我，說他有時候會沒有
    帶錢，就放著扣錢，扣前面的跟之後來拿飲料的錢，應該有
    扣抵先前欠款的意思，我要還給他，他就跑了，之後應該有
    再來買飲料，如果沒有付錢，就會從1000元裡面扣，我們沒
    有紀錄這1000元的扣抵情形，沒辦法計算被告欠店裡多少錢
    ，被告交付1000元之前，有欠本案飲料店錢，應該有超過20
    0元等語（見本院卷二第99、102、106、108、110、111頁）
    ；證人即本案飲料店之負責人陳庚辛於本院審理時證稱：案
    發前有一天大概晚上9點多，我太太（按即陳美禪）跟我說
    被告拿1000元給她，她要找被告錢，被告就跑走了，同一天
    晚上被告又過來，我要拿扣掉1杯飲料的錢983元給他，他說
    經常拿飲料沒有給錢，就放在這邊，以後喝飲料可以抵掉，
    被告的意思就是要從1000元扣抵之前的飲料欠款及之後來店
    消費的金額。被告之前有時候沒有給我們錢，交付1000元之
    後來店裡消費，有時候有給錢，有時候沒給錢，如果不算這
    1000元的話，欠款比較多，欠款應該有超過200元，被告案
    發當天從收銀機拿走的800元，已經超過他支付1000元扣抵
    先前欠款及後續消費金額之剩餘數額，我沒跟他說過來店裡
    喝飲料不用錢等語（見本院卷二第114至120頁），可知被告
    於案發前之2個月內，雖確有交付1000元予陳美禪，然其交
    付之原因係供償還先前拿取飲料未付費所積欠款項，以及日
    後購買飲料從中扣款之用，且被告於交付1000元之後，亦另
    有至本案飲料店拿取飲料未付費之情形，本案飲料店負責人
    亦未向被告表示可免費拿取飲料，則縱使本案飲料店並未計
    算被告先前積欠及後續消費未付款之金額，然仍足認被告明
    知其於交付1000元予陳美禪前、後期間，有多次至本案飲料
    店拿取飲料未付費之情形，且先前積欠及後續消費未付款之
    金額非少（依證人所述，僅就積欠款項至少超過200元）等
    節甚明。
　㈢再依證人王亭之於本院審理時證稱：被告當時說有放一筆錢
    在店裡，要我們找他錢，但沒有說要找多少錢，之後被告就
    衝進去從收銀機拿走800元等語（見本院卷二第22、31頁）
    ；證人陳美禪於本院審理時證稱：被告給我1000元之後，我
    沒有跟被告說可以隨時回來拿等語（見本院卷二第111頁）
    ，證人陳庚辛於本院審理時證稱：被告沒說要拿回983元，
    我也沒有跟被告說可隨時拿回983元，如果他要拿回去，我
    們會直接給他983元，但要經過我或店員的同意等語（見本
    院卷二第121頁），綜上可知被告於案發當日雖曾向店員王
    亭之表示其先前有寄放金錢，但並未說明及確認欲取回之金
    額，且明知其先前積欠及後續消費未付款之金額非少，除案
    發當日外，亦未曾表示欲取回交付款項，竟未經本案飲料店
    負責人或店員之同意，即逕自拿取本案飲料店收銀機內之80
    0元現金，益證被告主觀上應明知其對於公然拿取之800元，
    並無合法取得權源而具有不法所有之意圖無訛。
　㈣綜上所述，被告前揭所辯，顯屬卸責之詞，要無足採，是以
    本案事證明確，被告所為搶奪犯行洵堪認定，應予依法論科
    。
三、論罪科刑之依據：　　　　
　㈠核被告所為，係犯刑法第325條第1項之搶奪罪。
　㈡按行為時因精神障礙或其他心智缺陷，致其辨識行為違法或
    依其辨識而行為之能力，顯著減低者，得減輕其刑，刑法第
    19條第2項定有明文。經查，因被告領有中度身心障礙證明(
    障礙類別為第1類【b122.2】，見本院卷一第119頁)，經本
    院查詢被告之精神科就診紀錄及調取相關病歷資料（見本院
    卷一第133至146頁、第151至294頁），囑託醫療財團法人徐
    元智先生醫藥基金會亞東紀念醫院（下稱亞東醫院）鑑定被
    告案發時之精神狀態，該院綜合被告過去之個人生活史、疾
    病史、本案經過，且對被告進行心理測驗（認知功能評估）
    、精神狀態檢查及心理衡鑑後，鑑定結果認被告之精神科診
    斷為「思覺失調症」，臨床症狀主要為幻聽、思考脈絡鬆散
    、較無邏輯，於案發時之思考、判斷受其精神疾病之影響而
    脫離現實，致其辨識行為違法及依其辨識而行為之能力均顯
    著降低等節，此有亞東醫院111年9月26日精神鑑定報告書1
    份在卷可考（見本院卷二第155至159頁），堪認被告為本案
    犯行時，因受「思覺失調症」之影響，致其辨識行為違法及
    依其辨識而行為之能力，均較一般人顯著減低，爰依刑法第
    19條第2項規定減輕其刑。
　㈢爰以行為人之責任為基礎，審酌被告明知其先前積欠本案飲
    料店之款項非少，且未經負責人或店員同意取回所交付之款
    項，竟仍恣意搶奪他人財物，損及他人財產法益，所為殊非
    可取，兼衡被告係受上開精神病症之影響而為本案犯行，且
    其搶奪之金錢數額非高，並經王亭之領回等情，有認領保管
    單1紙可考（見偵卷第37頁），犯罪所生損害業已減輕，暨
    被告之犯罪動機、目的、手段、情節、智識程度、於本院審
    理時所述之家庭、經濟與生活狀況及犯罪後否認犯行之態度
    等一切情狀，量處主文所示之刑，並諭知易科罰金之折算標
    準，以資懲儆。
　㈣按犯罪所得，屬於犯罪行為人者，沒收之，於全部或一部不
    能沒收或不宜執行沒收時，追徵其價額，刑法第38條之1第1
    項前段、第3項分別定有明文。又按刑法第38條之1第5項規
    定：「犯罪所得已實際合法發還被害人者，不予宣告沒收或
    追徵。」，所謂實際合法發還，是指因犯罪而生民事或公法
    請求權已經被實現、履行之情形而言，不以發還扣押物予原
    權利人為限，如為財產犯罪，行為人已依和解條件履行賠償
    損害之情形亦屬之（最高法院108年度台上字第821號判決、
    106年度台上字第791號判決意旨參照）。查被告因本案犯行
    所取得之不法利益800元，雖屬其於本案從事違法行為之犯
    罪所得，本應依刑法第38條之1第1項、第3項規定予以宣告
    沒收、追徵，然因遭查扣而實際合法發還王亭之，詳如前述
    ，等同犯罪所得已實際合法發還被害人，依刑法第38條之1
    第5項之規定，自不予宣告沒收或追徵。
　㈤末查，被告目前有部分病識感，理解自己有精神疾病，然對
    於自己思考脈絡鬆散、判斷力不佳部分，則欠缺覺察能力，
    且無家庭支持，僅與有精神障礙之妻有較多互動，在目前缺
    乏監護之狀況下，仍有再犯或危害公共安全之虞等節，此有
    上開精神鑑定報告書可按，參以被告於本院審理時供稱：我
    只有跟我老婆一起住，我媽因為國賠的事情跟我鬧翻，就不
    要我了，我有2個弟弟，我媽叫他們不要認我這個哥哥，我
    爸於100年時跟我斷絕關係等語（見本院卷二第221、222頁
    ），可知被告極可能因受其所患「思覺失調症」之影響，導
    致其辨識行為違法及依其辨識而行為能力顯著降低之情形下
    ，進而再次產生犯罪行為，且僅有部分病識感，對其臨床症
    狀亦欠缺覺察能力，除未能規律就醫及服用精神科藥物外，
    家屬亦無法施以妥適之照顧與監督，故依被告目前病情、配
    合治療程度、本案犯罪情節及家庭照護等因素綜合觀之，為
    避免被告未受適當且持續性之精神專業治療，導致其有再犯
    或危害公共安全之虞，本院認有令被告入相當處所，施以監
    護之必要，而本院囑託亞東醫院所為之精神鑑定結果亦同此
    認定（見本院卷二第157、159頁），爰依刑法第87條第2項
    、第3項規定，併予宣告被告於刑之執行完畢或赦免後，令
    入相當處所施以監護2年。
據上論斷，應依刑事訴訟法299條第1項前段，刑法第325條第1項
、第41條第1項前段、第19條第2項、第87條第2項、第3項，判決
如主文。
本案經檢察官吳子新提起公訴，檢察官王凌亞到庭執行職務。
中　　華　　民　　國　　111 　年　　11　　月　　9 　　日
                  刑事第三庭  審判長法　官  蘇揚旭
                                    法  官  施建榮
                                    法  官  洪振峰
上列正本證明與原本無異。
如不服本判決，應於判決送達後20日內敘明上訴理由，向本院提
出上訴狀 (應附繕本) ，上訴於臺灣高等法院。其未敘述上訴理
由者，應於上訴期間屆滿後20日內向本院補提理由書「切勿逕送
上級法院」。
                                    書記官　蘇宣容　　　
中　　華　　民　　國　　111 　年　　11　　月　　10　　日
附錄本案論罪科刑法條全文：
中華民國刑法第325條
（普通搶奪罪）
意圖為自己或第三人不法之所有，而搶奪他人之動產者，處6月
以上5年以下有期徒刑。
因而致人於死者，處無期徒刑或7年以上有期徒刑，致重傷者，
處3年以上10年以下有期徒刑。
第1項之未遂犯罰之。